【裁判字號】    99,訴,614
【裁判日期】    991231
【裁判案由】    清償借款
【裁判全文】
臺灣彰化地方法院民事判決  99年度訴字第614號
原      告  萬泰商業銀行股份有限公司
法定代理人  盧正昕
訴訟代理人  梁中和
被      告  王閩霞
訴訟代理人  林期律師
複代理人    高進棖律師
被      告  陳建名即建通企業社
上列當事人間請求清償借款事件，本院於民國99年12月22日言詞
辯論終結，判決如下：
    主  文
被告應連帶給付原告新臺幣壹佰陸拾肆萬貳仟參佰參拾元，及自
民國九十九年四月十六日起至清償日止，按年息百分之六點八四
計算之利息，暨自民國九十九年五月十七日起至清償日止，逾期
六個月以內者，按上開利率百分之十，超過六個月以上者，按上
開利率百分之二十計算之違約金。
訴訟費用由被告連帶負擔。
    事實及理由
一、原告主張：
  (一)被告陳建名即建通企業社於民國98年9月16日，邀被告王閩
    霞為連帶保證人，向原告借款新臺幣（下同）2,000,000元
    ，約定於101年9月16日清償，並約定嗣後原告基準放款利率
    調整時，自調整日起改按原告新公告基準放款利率加碼或減
    碼調整之，嗣經原告多次調整基準放款利率，目前利率改按
    年息6.84％計付，故遲延履行時，除仍按上開利率計息外，
    逾期在6個月以內者，並按上開利率之1成，逾期6個月以上
    者，其超逾6個月部份，按上開利率之2成計付違約金，以上
    立有授信約定書暨借據可證。詎被告陳建名即建通企業社自
    99年4月16日起即未依約繳納本息，依雙方當事人簽訂之約
    定書第5條規定，系爭借款應視為全部到期，目前尚餘如聲
    明所示之本金、利息及違約金未清償，被告2人依法應負清
    償責任，爰依金錢消費借貸、連帶保證之法律關係提起本訴
    ，聲明：1.被告連帶給付如主文第1項所示之本金、利息及
    違約金。2.訴訟費用由被告負擔。
  (二)對被告抗辯所為之陳述：
    被告王閔霞陳稱擔任連帶保證人之意思表示，係遭被告陳建
    名即建通企業社脅迫，表示依民法第92條第1項規定得撤銷
    。惟：
  1.被告王閔霞與原告簽約當日，原告未查覺有異狀，被告王閔
    霞簽任連帶保證人係在自由意志下所為之合法行為。
  2.被告王閔霞撤銷擔任連帶保證人之意思表示，必須由原告同
    意方屬成立，惟原告不同意。
  3.被告王閩霞未於契約生效前（98年9月11日簽約、98年9月16
    撥款）或保證初期即主張撤銷其意思表示，有違經驗法則。
二、被告等則以：
  (一)被告王閩霞部分：
  1.被告王閩霞係因受被告陳建名即建通企業社之家暴行為及對
    被告王閩霞全家不利、全家一起死等語威脅，始同意擔任本
    件借款之連帶保證人，該項意思表示係受脅迫而為之，被告
    王閩霞並依民法第92條第1項規定，於99年7月29日寄發存證
    信函通知原告，表示其同意擔任連帶保證人之意思表示係受
    脅迫而為，依法表示撤銷該意思表示等語。又為求慎重，再
    以本書狀通知原告，亦表示撤銷該意思表示。
  2.被告王閩霞確係遭被告陳建名即建通企業社脅迫，因而擔任
    系爭借款連帶保證人，此有其與被告陳建名即建通企業社之
    對話錄音譯文可證，且本院99年度婚字第11號判決第2頁最
    後1行、第3頁第10至15行亦可證明。
  3.原告雖主張自簽約與撥放貸款約經5日，被告王閩霞遲未表
    示擔任本件貸款之連帶保證人係受脅迫，而欲撤銷意思表示
    ，有違經驗法則乙節，惟被告王閩霞於簽任連帶保證人後，
    曾一度要拿銀行行員名片打電話取消擔任本件貸款連帶保證
    人，但卻遭被告陳建名即建通企業社阻撓，並對被告王閩霞
    施行暴行，此有本院核發之保護令可資證明，可見被告王閩
    霞就是否擔任連帶保證人，係一再受到被告陳建名即建通企
    業社暴力脅迫，致無法在第一時間即時取消擔任連帶保證人
    ，並為答辯聲明：原告之訴駁回。如受不利之判決，願
    供擔保請准宣告免為假執行。訴訟費用由原告負擔。
  (二)被告陳建名即建通企業社部分：
    被告陳建名即建通企業社經合法通知（現應受送達處所不明
    ，公示送達），未於言詞辯論期日到場，亦未提出書狀作何
    聲明或陳述。
三、原告主張被告陳建名即建通企業社於98年9月11日向其借款
    2,000,000元，並由被告王閩霞擔任連帶保證人，借款期間
    為98年9月16日至101年9月16日，目前尚有如主文所之本金
    、利息及違約金等事實，業據證人即原告公司之徵信人員王
    毓佐證述綦詳，並有原告提出之授信約定書暨借據影本為證
    ，而被告陳建名即建通企業社未到場爭執，亦未提出任何書
    狀作何聲明或主張，且被告王閩霞就此部分亦未爭執，堪信
    屬實。
四、按因被詐欺或被脅迫而為意思表示者，表意人得撤銷其意思
    表示；民法第92條第1項前段固定有明文。惟按當事人主張
    有利於己之事實者，就其事實有舉證之責任。但法律別有規
    定，或依其情形顯失公平者，不在此限，民事訴訟法第277
    條定有明文；又原告於起訴原因已有相當之證明，而被告於
    抗辯事實並無確實證明方法，僅以空言爭執者，當然認定其
    抗辯事實之非真正，而應為被告不利益之裁判（最高法院18
    年度上字第1679號判例參照）。次按民法第92條第1項前段
    規定，因被詐欺或被脅迫而為意思表示者，表意人得撤銷其
    意思表示。所謂因被脅迫而為意思表示，係指因相對人或第
    三人以不法危害之言語或舉動加諸表意人，使其心生恐怖，
    致為意思表示而言。當事人主張其意思表示係因被詐欺或脅
    迫而為之者，應就其被詐欺或被脅迫之事實，負舉證之責任
    （最高法院21年度上字第2012號判例、95年度台上字第2948
    號判決參照）。查被告王閩霞不否認系爭授信約定書暨借據
    之連帶保證人為其所簽立，然辯稱係受被告陳建名即建通企
    業社脅迫而簽署連帶保證人云云，則被告王閩霞自應就其受
    脅迫之事實舉證以實其說。
五、被告王閩霞固提出其與被告陳建名即建通企業社之對話錄音
    譯文為證，主張係受被告陳建名即建通企業社脅迫，始在系
    爭授信約定書暨借據之連帶保證人欄簽名一節。而觀諸上開
    對話錄音譯文，被告陳建名即建通企業社雖有以「要死的話
    一起死」、「如果說你真的不給我簽，我都話講明了，既然
    妳沒有我，我也沒有你了」、「妳要逼我們4個死…連你們
    家裡的人也要拖下來死，妳要做…非常容易，妳再幾天事情
    沒有給我辦好，我看妳家人要怎麼樣過」等類似脅迫話語，
    然脅迫行為與發生恐怖並進而為一定的意思表示，需有相當
    因果關係。倘若脅迫人雖為脅迫行為，被脅迫人未因此而發
    生恐怖，或雖發生恐怖而未為一定表示，或雖有脅迫卻因其
    他因素而為意思表示者，則不構成脅迫。是本件自仍須探究
    被告王閩霞於98年9月11日同意擔任連帶保證人，與其遭上
    開脅迫是否有相當因果關係。
六、復查證人即原告公司之徵信人員王毓佐於本院審理時證稱：
    對保當時我有核對陳建名、王閩霞身分，並請保證人簽名、
    蓋章，王閩霞有親自簽名，當時她很平常沒有反應什麼，也
    沒有特別驚恐，對保時間大概半個小時左右等語，顯見被告
    王閩霞於對保當時神色自若，並未有抗拒擔任連帶保證人之
    舉動。衡諸常情被告王閩霞若確係遭脅迫，始在系爭授信約
    定書暨借據之連帶保證人欄簽名，何以被告王閩霞未立即向
    證人王毓佐反應？則被告王閩霞主張其遭被告陳建名即建通
    企業社脅迫，始擔任連帶保證人一節，是否可信，即屬可疑
    。又觀諸卷附本院98年度家護字第685號通常保護令全卷，
    被告王閩霞具狀向本院法官自承：「我被他（指被告陳建名
    即建通企業社）逼得極盡崩潰，最後我對他說那我們協議離
    婚吧！兩個孩子給我就好，我就給你簽做擔保人。他答應了
    我的條件，一開始，他說銀行貸款的錢還沒有到戶頭，所以
    不能簽離婚協議。於是就把銀行的簿子和印章放在我這兒，
    等錢到戶頭，我們就到戶政辦理離婚協議。結果我簽了擔保
    人後，陳建名卻不按約定的來做，遲遲不把簿子和印章交給
    我。在我多次要求下，拿銀行的簿子給我，印章卻怎說什麼
    也不交給我。15日當天，我說你再不把印章給我，我就打電
    話給銀行取消擔保人了。為了從我手中搶奪銀行聯繫人的名
    片，他用暴力把我強壓在沙發上，扭我的手，咬我的手背。
    我的手臂、手背、手指因為他的暴力而紅腫淤青受傷，脖子
    和身體也紅腫疼痛。他整個人坐在我身上，致使我幾乎不能
    呼吸，出於自衛我咬了他的背，才掙脫逃離並向派出所報案
    。」等語，足見被告陳建名即建通企業社雖有對被告王閩霞
    為脅迫，然被告王閩霞顯係因欲使被告陳建名即建通企業社
    答應簽字協議離婚，而在自由意志下，主動提出以二人協議
    離婚為條件，同意擔任系爭借款之連帶保證人甚明。是揆諸
    前揭說明，尚難認被告王閩霞於98年9月11日同意擔任連帶
    保證人，與其遭上開脅迫有相當因果關係，自不構成民法第
    92條第1項規定之脅迫。從而，被告王閩霞辯稱係受被告陳
    建名即建通企業社脅迫而簽署連帶保證人云云，即無可採。
七、綜上所述，原告依消費借貸、連帶保證契約之法律關係，訴
    請被告連帶給付如主文第1項所示之金額、利息及違約金，
    於法有據，應予准許。
八、據上論結：本件原告之訴為有理由，依民事訴訟法第385 條
    第1項前段、第78條、第85條第2項，判決如主文。
中    華    民    國    99    年    12    月    31    日
                  民事第一庭    法  官  黃楹榆
以上正本係照原本作成。
如不服本判決，應於送達後20日內，向本院提出上訴狀並表明上
訴理由，如於本判決宣示後送達前提起上訴者，應於判決送達後
10日內補提上訴理由書（須附繕本）。如委任律師提起上訴者，
應一併繳納上訴審裁判費。
中    華    民    國    99    年    12    月    31    日
                                書記官  彭月美

司法院資訊處製作；財團法人民間司法改革基金會備份。
